【裁判字號】    99,訴,963
【裁判日期】    991208
【裁判案由】    貪污等
【裁判全文】
臺灣屏東地方法院刑事判決      99年度訴字第963號
公  訴  人  臺灣屏東地方法院檢察署檢察官
被      告  張誌原
選任辯護人  吳春生  律師
被      告  李福仁
選任辯護人  葉武侯  律師
上列被告等因違反貪污治罪條例案件，經檢察官提起公訴（99年
度偵字第1435號、7640號），本院判決如下：
     主  文
張誌原犯貪污治罪條例之違背職務收受賄賂罪，處有期徒刑伍年
陸月，褫奪公權伍年；所得財物七星牌香煙貳條，應追繳沒收，
如全部或一部無法追繳時，追徵其價額或以其財產抵償之。
李福仁非依據法令從事公務之人員，對於依據法令從事公務之人
員，關於違背職務之行為，交付賄賂，處有期徒刑壹年貳月，褫
奪公權壹年。
     事  實
一、張誌原前於民國（下同）97年4 月至98年4 月20日間，為臺
    灣屏東看守所替代役男，依替代役實施條例第18條制定之法
    務部矯正機關替代役男服勤管理要點，服勤於監獄、看守所
    ，為依法令從事於公共事務，而具有法定職務權限之公務員
    ，並經該所派以崗哨監視、巡邏、門禁管制、協助提帶收容
    人等戒護勤務，明知依「法務部所屬監獄、少年輔育院、技
    能訓練所、看守所、少年觀護所查違禁品項目表所列，菸類
    （未依規定存放於專櫃內統一管理之菸類）為禁止收容人私
    自持有之物品」，且依監所管理人員服勤應行注意事項第13
    條規定「監所人員不得為收容人傳遞訊息、金錢或其他違禁
    品」，卻基於違背職務受賄之犯意，受收容人李福仁（因違
    反槍砲彈藥刀械管制條例被判刑確定而在執行中）之請託，
    以2 條七星牌香菸代價，替李福仁非法攜帶黃長壽香菸2 條
    入所，因李福仁擔任平舍雜役，擬俟李福仁推飯車至對面其
    值勤之少年寢室時，交付黃長壽香菸，供李福仁吸用。李福
    仁亦以行賄之犯意，與張誌原談妥後，即利用面會探監機會
    ，告知不詳內情之妻許美琳，日後接獲張誌原打來手機時，
    購買黃長壽、七星牌香菸各2 條交予張誌原。張誌原遂於98
    年4 月12日下午打電話給許美琳，許美琳即以時價購買黃長
    壽、七星牌香菸各2 條後，在屏東縣新園鄉之仙吉加油站交
    付予張誌原，其中七星牌香菸2 條時價新台幣（下同）1 千
    2 百元。張誌原另亦自行先在東港菜市場，以1 千4 百元，
    購買七星牌、峰牌香菸各10包，擬攜入自行施用，先於東港
    鎮船頭里14之19號住處，將李福仁吩咐其夾帶入所之黃長壽
    香菸，拆成20包散包狀，連同其欲自用之七星牌、峰牌香菸
    各10包，總共40包香菸，放置於手提紙袋，於當晚8 時餘許
    ，在看守所停車場，將其應得報酬之七星牌香菸2 條置於其
    騎用機車之置物箱，另持上開內裝散包香菸之手提袋暫置於
    門衛外編號15置物箱，人先入所。適同梯之替代役男張昇興
    值中控室勤務，張誌原央求不詳內情之張昇興，俟機將香菸
    帶至2 樓寢室，獲其應允。旋張誌原步上2 樓寢室，與同梯
    洪振鎰聊天，張誌原雖已央請張昇興將菸攜入，惟仍感不放
    心，同時請不知實情之洪振鎰前往門衛旁哺乳室拿取飲料，
    並至其門衛外置物箱，將香菸攜入。張昇興先於當晚10時許
    ，利用正職人員陳恆興因新收人犯至側門開門，另名替代役
    男蔡明全至門衛處暫代陳恆興，卻又小解離去之際，至門衛
    外張誌原置物箱，將上揭散包香菸攜至其值班之中控室辦公
    桌下，洪振鎰亦因受張誌原囑咐，欲前往張誌原置物箱拿取
    香菸未果，返回中控室，張昇興見狀告知菸已攜入，請其提
    上2 樓寢室交給張誌原，洪振鎰手執飲料，並提該紙袋至戒
    護科旁，尚未及步上2 樓寢室，即為戒護科值班科員吳舞騰
    查覺有異叫住，檢查該手提紙袋，瞥見有七星牌、峰牌香菸
    各10包，黃長壽香菸20包，查扣後報所，張誌原以東窗事發
    ，原為酬勞之七星牌香菸2 條不敢再為持有或吸用，退伍日
    將之棄置竹田看守所附近大水溝。
二、案經臺灣屏東看守所函送台灣屏東地方法院檢察署檢察官偵
    查起訴。
     理  由
壹、證據能力部分：
一、證人許美琳、李福仁、吳舞騰、張昇興、洪振鎰等於偵查中
    ，具結後在檢察官前所為陳述，且無何顯不可信之情況，依
    刑事訴訟法第159 條之1 第2 項之規定，對於被告張誌原而
    言均具有證據能力。
二、被告李福仁、張誌原於屏東看守所人員詢問、法務部調查局
    屏東縣調查站詢問及檢察官訊問時所為之自白，被告二人均
    承認確出於渠等之任意，故與辯護人均同意具證據能力，依
    刑事訴訟法第156條第1項之規定，自亦具有證證能力。
三、證人即被告李福仁於本院理中所為之自白：
（一）按「刑事訴訟法第158 條之3 所謂『依法應具結而未具結
      者』，係指檢察官或法官依刑事訴訟法第175 條之規定，
      以證人身分傳喚被告以外之人（證人、告發人、告訴人、
      被害人、共犯或共同被告）到庭作證，或雖非以證人身分
      傳喚到庭，而於訊問調查過程中，轉換成證人身分為調查
      時，此時其等供述之身分為證人，則檢察官、法官自應依
      同法第186 條有關具結之規定，命證人供前或供後具結，
      其陳述始符合第158 條之3 之規定，而有證據能力。若檢
      察官或法官非以證人身分而傳喚共犯或共同被告到庭訊問
      時，因其非立於證人之地位而為陳述，即與『依法應具結
      』之要件不合，不生應命具結之問題。（最高法院98年台
      上字第4639號判決參照）
（二）按「證人恐因陳述致自己或與其有刑事訴訟法第180 條第
      1 項關係之人受刑事追訴或處罰者，得拒絕證言，同法第
      181 條規定甚明。原審審理時經訊問共同正犯張矗夫是否
      願意作證時，彼答稱『不願意作證』而拒絕證言，第一審
      遂未令其以證人身分陳述，況依原判決所說明其並非以張
      矗夫於偵查時之證述，資為認定上訴人等二人共同犯罪之
      唯一證據，而係綜合上開卷證等證據資料，為上訴人等二
      人犯行之認定。許育賢上訴意旨執此指摘亦非適法之第三
      審上訴理由」（最高法院98年度台上字第4229號判決要旨
      參照）。
（三）按「原審法院亦已於審理期間，據被告4 人之聲請傳喚證
      人陳雅玲到庭予被告4 人對質詰問之機會，僅因證人陳雅
      玲依刑事訴訟法第181 條規定行使拒絕證言權，致未能進
      行相關程序，核已盡對被告4 人程序權之保障。依據前開
      說明，證人陳雅玲上開於偵查中之證言具有證據能力。是
      被告詹忠山、游智偉、江明達及其等選任辯護人否認證人
      陳雅玲上開偵查中所為之證詞具有證據能力，尚無足採。
      」（台灣高等法院台中分院96年度上訴字第2473、2474號
      、最高法院99年度台上字第440 號判決參照）
（四）綜上所述，同案被告李福仁既係於本院審理中以被告身分
      所為自白，自無從適用刑事訴訟法第158 條之3 關於證人
      具結之規定；再同案被告李福仁及證人許美琳既於本院審
      理中，被告張誌原及其辯護人聲請詰問時，爰引刑事訴訟
      法第180 條第1 項之規定拒絕證言，因而無從接受被告張
      誌原及其辯護人之詰問，自屬已盡對被告張誌原程序權之
      保障，揆諸上開說明，共同被告李福仁於本院審理期日之
      自白及證人許美琳前於偵查中所為陳述均應具有證據能力
      ，而得為認定被告張誌原犯行之依據。
四、共同被告李福仁、張誌原、證人張昇興、洪振鎰、許美琳於
    屏東看守所人員詢問時、法務部調查局屏東縣調查站人員詢
    問時所為之陳述，業經二名被告及其選任辯護人當庭同意其
    證據能力，本院審酌該等訊問筆錄作成時之情況，認以具證
    據能力為適當，故該等筆錄依刑事訴訟法第159 條之5 第1
    項之規定，均有證據能力。
貳、心證形成之理由及論罪科刑：
一、訊據被告李福仁於本院審理中，對上開犯行坦承不諱，核與
    證人許美琳前於偵查中所證，其受被告李福仁所託，於被告
    同案被告張誌原電話聯絡後，購買黃長壽及七星牌香煙各二
    條交給同案被告張誌原等情相符，亦與同案被告張誌原所供
    ，被告李福仁確曾委託其違規夾帶香煙，嗣其以電話與李福
    仁之妻許美琳聯絡後，自許美琳處取得黃長壽及七星牌香煙
    各二條，於98年4 月12日收假返回看守所時，先將該二條七
    星牌香煙放在自己機車上，將許美琳所交付之黃長壽煙共20
    包及自己所購買之七星牌煙10包、峰牌煙10包，共計40包煙
    放入紙袋中，嗣再委託張昇興、洪振鎰等人為其帶入二樓寢
    室等語及證人洪振鎰、張昇興、吳舞騰先後分別於偵查中所
    證，案發當時確因張昇興、洪振鎰受被告張誌原之委託，要
    將上開40包香煙帶入二樓替代役男之寢室，於經過檢查站時
    為管理員吳舞騰查獲等情相符，並有當場為管理員吳舞騰所
    查獲之黃長壽煙20包、偵查卷附之台灣屏東看守所配置圖等
    可憑，被告李福仁之自白，應可採信。
二、訊據被告張誌原固承認其於前開時間確為台灣屏東看守所之
    替代役男，並有受被告李福仁之託，雖明知香煙為違禁品，
    其不得為收容人夾帶傳遞、交付，仍擬為李福仁夾帶黃長壽
    煙20包入管制區，並俟機交給李福仁，嗣自李福仁妻許美琳
    處取得黃長壽煙及七星牌煙各2 條後，即於98年4 月12 日
    帶入屏東看守所內，並委託張昇興、洪振鎰等人為其夾帶通
    過檢查站，再攜入二樓之替代役男寢室，其擬再找機會拿給
    李福仁，惟於通過一樓檢查站後不久，即為管理員吳舞騰查
    獲，而扣案之40包香煙，即為案發當時其所夾帶進入之物等
    情，惟否認有受賄之意，辯稱許美琳所交付之4 條香煙均係
    其打算攜入看守所，並交給李福仁之物，其為李福仁夾帶香
    煙並無對價，因李福仁一再拜託其夾帶香煙，遂基於同情心
    而為李福仁夾帶煙類云云。而被告張誌原之辯護人則為被告
    張誌原辯護稱，被告張誌原雖有違法夾帶煙品行為，但其職
    務僅為看守收容人，故其夾帶煙類行為並非違背職務之行為
    ，且其為李福仁夾帶煙類並無對價，亦即並無受賄，故亦不
    該當於收受賄賂罪等語。故本案就被告張誌原部分之爭點，
    應為被告張誌原之為被告李福仁夾帶、傳遞香煙行為，是否
    有對價？亦即被告李福仁之妻許美琳所交付之另二條七星牌
    香煙，是否即為被告張誌原所為違背職務行為之對價？經查
    ：
（一）同案被告李福仁係先以二條七星牌煙為代價，要求被告張
      誌原為其夾帶二條黃長壽香煙，於被告張誌原答應後，被
      告李福仁遂當面告知許美琳，先行購買黃長壽及七星牌香
      煙各二條，待有人與許美琳聯絡時，再行交付該人，嗣於
      被告張誌原以電話與許美琳聯絡後，許美琳即前往購買黃
      長壽及七星牌煙各二條並交給被告張誌原等情，業經同案
      被告李福仁於本院審理中供承明確，且查：
（1）同案被告李福仁係於本院審理程序前，先與選任辯護人詳
     談後，基於違背職務行賄罪之被告身分，為上開行賄行為
     之自白，易言之，其上開審理中之陳述，不只證明同案被
     告張誌原之犯行，亦係坦承其自己所犯之行賄罪，衡情若
     非果有此事，其當無理由自陷己罪而誣陷被告張誌原之理
     。
（2）同案被告李福仁前於本院準備期日中，尚未選任辯護人為
     其辯護，經本院詢問其對於檢察官起訴犯罪事實之意見時
     ，其以尚未選任辯護人到庭為由，拒絕陳述，並稱「我沒
     有任何意見，也沒有承認，希望等律師到場再發言」等語
     ，顯於準備期日尚無坦承犯罪之意，並極重視本案中其自
     身之相關權益，自無理由於選任辯護人並與辯護人詳談後
     ，違反意願或事實而於本院審理中坦承其行賄犯行之理。
（3）同案被告李福仁及張誌原於本案準備期日係同時在庭，並
     由本院先後詢問被告張誌原及李福仁對於被訴事實之意見
     ，先由被告張誌原為否認犯罪之答辯後，始由被告李福仁
     陳述意見，故縱被告李福仁應訊前，尚未選任辯護人而未
     曾閱卷以知悉被告張誌原之辯解，但其既已當庭聽到被告
     張誌原否認犯罪，被告張誌原並辯稱其為被告李福仁夾帶
     香煙並無對價等語，衡情若其二人間果無行賄及受賄之意
     ，被告李福仁自應當庭或至遲於本院審理期日，「據實」
     並承同案被告張誌原之上開辯解，而否認其有行賄行為，
     若事實果如被告張誌原所辯，被告李福仁既無行賄行為，
     自無成立公訴人所起訴犯罪事實之可能，而被告李福仁之
     選任辯護人自無由於接見被告李福仁後，與共同被告李福
     仁均就被告李福仁被訴行賄罪為有罪答辯。
（4）觀諸被告李福仁於前開審理中之自白前，歷經屏東看守所
     人員及調查人員詢問、檢察官訊問，其供述各為：
於98年4 月14日案發後第一次接受所方人員詢問時稱（他字卷
  第14頁）：「我在打飯時，與替代役男張誌原相遇，役男告知
  將退伍，我說那要請退伍煙，役男回答我沒錢買煙，我說沒有
  的話找我老婆拿」等語，並未提及曾否告知妻許美琳購煙交給
  被告張誌原、要給被告張誌原對價或有行賄之意。
於上開詢問後提出之自白書載（他字卷第15頁）：「在打飯時
  與役男相遇，交談間開玩笑問他快退伍是否要請退伍煙？役男
  回答沒錢買煙，本人則答煙小事，沒有的話，可找我老婆拿，
  說明即離去，4 月13日經主管告知役男夾帶香煙入所」等語，
  亦未提及曾否告知妻許美琳購煙交給被告張誌原、要給被告張
  誌原對價或有行賄之意。
於98年6 月25日偵訊中，向檢察官供稱（他字卷第42頁）：「
  查獲前一、二個禮拜，我當時要打飯，我向張誌原說要退伍了
  ，請個退伍煙，他說沒錢買煙，我向他說如果要煙很簡單，找
  我太太拿就有，我有給張誌原我太太的電話，後來我太太會客
  時，我向太太說如果有人向你拿煙就拿給他，我沒說要拿什麼
  種的煙」等語，亦未提及要給被告張誌原對價或行賄之意，且
  迴避其曾明確告訴妻子要購買香煙之種類及數量。
迄本案準備程序中，被告李福仁仍稱：「（問：對檢察官起訴
  有何意見）我沒有任何意見，也沒有承認，希望等到律師來再
  發言，今天沒有律師到我拒絕陳述」等語。
惟證人即李福仁之妻許美琳先後於調查人員及檢察官偵訊時均
  證稱，98年3 、4 月間其前往看守所與李福仁會面時，李福仁
  有要其購買黃長壽及七星牌香煙各二條等語，更於偵訊中結證
  稱，其與被告張誌原聯絡時，尚有向被告張誌原確認，是不是
  兩條黃長壽及兩條七星，而被告張誌原則說「對」等語（他字
  卷第30頁、34頁），核與李福仁於本院準備程序中所自白之情
  節一致，益見李福仁於本案審理期日前之多次供證，均有避重
  就輕情形。
綜上，依共同被告李福仁於本案偵查中及準備程序中之供述可
  知，被告李福仁極重視自己之訴訟權益，並且刻意迴避提及其
  曾明確告知其妻許美琳除購買二條長壽煙外，另亦購買二條七
  星牌煙給被告張誌原及其要求被告張誌原夾帶香煙一事是否有
  對價等情，然其卻於審理中委任律師為辯護人後，明確供承確
  以二條七星牌香煙為對價，要求被告張誌原夾帶香煙入所，可
  見其審理中之供述遠較之前所供詳細，且明顯地更不利於自己
  ，可信度甚高。
（二）被告張誌原於本院準備程序中雖辯稱，證人許美琳所交付
      之七星牌香煙，並非其收受之賄賂，其亦打算交給被告李
      福仁，但因無法一次全部攜入，故暫時放在機車上等語，
      然其亦供稱「我沒有打算下週再犯一次，我沒有打算連續
      兩週都夾帶違禁物」、「我原本打算退伍後丟掉」、「我
      打算還他太太」等語，除見其供詞反覆之外，亦可見其所
      稱「許美琳所交付之4 條香煙全部都打算交給李福仁」等
      語難以採信；而若依被告張誌原上開供詞「我沒打算連續
      二週都夾帶違禁物」，可見其所收受之七星牌香煙確非要
      夾帶給李福仁之物，其對於該二條香煙應有所有之意，核
      與李福仁上開供述無違。
（三）李福仁於在所收容期間，所吸的煙都是長壽香煙一節，業
      經證人李福仁於偵查中結證明確（他字卷第43頁），並有
      台灣屏東看守所函覆，載明李福仁98年4 月10日向該所員
      工消費合作社購買長壽煙3 包之收容人申購三聯單所載相
      符，故李福仁前開所供，其要被告張誌原為其夾帶黃長壽
      香煙二條，另二條七星牌香煙為其委託被告張誌原夾帶之
      對價等語，即非無據；且若依被告張誌原所辯，其收受許
      美琳所交付之另二條七星牌香煙，也是打算夾帶給許福仁
      之物，則此顯與李福仁向來之習慣不合，亦與李福仁甫於
      98年4 月10日向所方購買之煙品不符，嗣後於李福仁在所
      內施用時，顯然即易為所方人員查覺有異，衡情李福仁自
      無必要委託被告張誌原夾帶另二條七星牌香煙。
（四）被告張誌原於為管理員吳舞騰查獲時，係以紙袋包裝長壽
      煙20包、七星牌煙10包、峰牌煙10包等情，業經被告張誌
      原自白明確，核與證人即查獲本案之管理員吳舞騰結證情
      節相符，可見被告張誌原所稱，其另將許美琳所交付之二
      條七星牌煙放在機車上等語屬實。雖依該所之規定，該所
      員工每日僅能攜帶一（日勤人員）或二（夜勤人員）包香
      煙入所，但役男平時雖未休假，亦可自行前往機車停放處
      等情及被告進入戒護區後，正職管理人員及其他役男均可
      能再對被告實施複檢，業經台灣屏東看守所以99年11月10
      日屏所戒字第0990005500號函及99年11月24日屏所戒字第
      0990005724號函覆本院在卷（第51頁、66頁），並經證人
      吳舞騰到庭結證明確（第83頁背面）。故衡情若許美琳所
      交給被告張誌原的40包煙，都是被告張誌原打算交給李福
      仁的，為免多次夾帶給收容人而增加被查獲之風險，被告
      張誌原既打算一次攜帶40包煙入所，應以攜帶該批打算給
      李福仁的40包煙，較為合理，至於其打算自行吸用之七星
      牌及峰牌煙各1 條（或其所稱擬贈送他人之「退伍煙」）
      ，大可分批自行前往停車處拿取，或委由擬贈送之對象役
      男自行前往機車拿取，而無違規或被查獲之風險，但被告
      張誌原捨此不為，卻僅攜帶許美琳所交付之2 條長壽煙入
      所，將許美琳所交付之七星牌煙另放在機車上，可見其確
      打算對於2 條長壽煙及2 條七星牌煙各為不同之處理，亦
      即2 條長壽煙是打算給李福仁，而2 條七星牌煙則據為己
      有，此情形亦足為李福仁上開供述之佐證。
（五）關於為李福仁夾帶香煙之動機及被告二人之交情：
（1）被告張誌原先於被查獲後經所方人員詢問時供稱（他字卷
     第7 頁），與李福仁係經朋友李佐騰介紹的，是在地東港
     附近的人，朋友請託幫忙，沒有談及金錢及禮物等語，陳
     明其與李福仁僅係透過朋友介紹認識，並同為東港在地人
     ，並無深交。
（2）共同被告李福仁於所方人員詢問時供稱（他字卷第14頁）
     ，「（問：你與張誌原如何認識？）都住東港附近，於和
     舍期間，由於地緣關係經他人介紹認識」等語，亦同稱僅
     經他人介紹認識，並同為東港在地人，並無深交。
（3）共同被告李福仁於偵查中結證稱（他字卷第42頁），我之
     前就和張誌原有熟，在信舍作雜役時和他朋友安仔認識，
     他也是作雜役，後來我在去年12月從台中受訓回來，我有
     給張誌原我太太電話，叫他聯絡我太太來面會，（問：為
     什麼要叫張誌原向你太太拿煙？）因為他說沒有錢買煙，
     他之前住我們那裡，見面會聊幾句，感覺他人不錯等語，
     可見其二人僅在所中經他人介紹認識，並無深交，而被告
     張誌原曾向李福仁表示沒錢買煙。
（4）被告張誌原於本院審理中供稱，是李福仁拜託我的，他有
     煙可抽，我不知道他為什麼還是要拜託我，也不知道我為
     什麼要答應他，可能是他煙不夠抽，我不知道他還剩幾包
     煙，也不知道他有沒有錢可買等語，則對於為何幫李福仁
     夾帶香煙入所之動機無法交待，而徵諸李福仁於案發時確
     尚有三包長壽煙可抽，有前述申購三聯單可憑，且其妻亦
     顯然有錢可隨時給李福仁在所內購買煙品，是被告張誌原
     若非有利可圖，顯無理由或動機，干冒刑罰之風險，憑白
     為李福仁夾帶煙類入所，足見被告張誌原所辯其為李福仁
     夾帶煙類入所並無對價等語不實，並可徵共同被告李福仁
     前開自白可採。
（六）台灣屏東看守所每日實施例行安全檢查4 至8 間舍房，每
      月突擊檢查1 至3 場舍，每季全所場舍擴大安檢1 次，以
      杜絕、防止收容人持有、夾帶危險、違禁、管制物品，故
      理論上收容人要在舍房中私藏20至40包煙是不可能的，此
      有該所上述99年11月24日覆本院之函可憑，並經管理員吳
      舞騰到庭結證，故以該所檢查頻率之高，若李福仁有意持
      有高達40包之煙品，顯然憑白增加其被查獲之風險，故其
      所稱，其僅有請被告張誌原夾帶20包而非40包香煙入監，
      並打算利用管理菸櫃之職務，將被告張誌原所夾帶之香煙
      分藏在其他收容人之菸櫃中等語，尚非虛言。
（七）綜上所述，共同被告李福仁所供，其係以二條七星牌香煙
      為對價，行賄要求被告張誌原為其為遞送香煙入所之違反
      職務行為等詞，應可採信，被告張誌原所辯其為被告李福
      仁夾帶煙品行為並無對價等語，則無可採，故被告李福仁
      之行賄罪及被告張誌原之違背職務受賄罪行，均可認定。
二、論罪科刑：
（一）按「替代役乃指役齡男子於需用機關擔任輔助性工作，履
      行政府公共事務或其他社會服務者」、「役男之專業輔助
      性工作、勤務如下：（一）輔助安全警戒勤務，如協助崗
      哨及舍房安全等相關勤務」、「役男之一般性行政工作，
      勤務如下：（二）協助值勤、門禁警衛、維護機關安全、
      防護及轉制有關業務」，替代役實施條例第3 條前段及法
      務部矯正機關替代役役男服勤管理要點第9 、10點分別定
      有明文。次按刑法第10條第2 項第1 款關於公務員定義之
      規定中，所稱「法定職務權限」之「法定」，包含法律規
      定、法規命令、職權命令或職務命令等而言（最高法院97
      年度台上字第6352號、98年度台上字第5156號判決意旨參
      照）。本件同案被告張誌原為替代役男，自97年4 月起奉
      派至臺灣屏東看守所擔任備勤、崗哨、巡邏等勤務，係依
      據前開法令從事備勤、崗哨、巡邏等勤務，揆諸上揭說明
      ，其當屬刑法第10條第2 項第1 款所稱依法令從事於公共
      事務，而具有法定職務權限之公務員，即有貪污治罪條例
      第2 條之適用（最高法院98年度台上字第5156號判決參照
      ）。
（二）按監所管理人員不得為收容人傳遞訊息、金錢或其他違禁
      品，監所管理人員服勤應行注意事項第13條定有明文，另
      菸類（未依規定存放專櫃內統一管理之菸類）屬違反監所
      禁用或持有規定之違禁品，亦有法務部（84）法監決字第
      27771 號函可憑，故被告張誌原擬為被告李福仁夾帶及交
      付黃長壽煙二條之行為，自屬違反上開規定之違背職務行
      為（最高法院98年度台上字第5156號判決參照），故辯護
      人為被告張誌原所辯，指被告張誌原違規為收容人夾帶遞
      送煙類之行為，非屬違背職務行為一節，尚無可採。
（三）按貪污治罪條例第4 條第1 項第5 款之「對於違背職務之
      行為收受賄賂之罪」，固係以行為人有職務上之權限，對
      於違背職務之行為收受賄賂，圖使行賄人達到其目的為構
      成要件，惟行為人祗須對於違背職務之行為，而向他方施
      以要求、期約或收受賄賂，即與本條項款所指之犯罪構成
      要件合致；換言之，行為人一經對外顯露其職務之違背乃
      處於可收買狀態者，即足成罪，初不以行為人後續果有違
      背職務行為或完成該違背職務行為為必要。
（四）核被告張誌原所為，係犯貪污治罪條例第4 條第1 項第5
      款之違背職務收受賄賂罪。其期約之低度行為，應為高度
      之收受賄賂行為所吸收，不另論罪。再按犯貪污治罪條例
      第4 條至第6 條之罪，情節輕微，而其所得或所圖得或不
      正利益在5 萬元以下者，減輕其刑，貪污治罪條例第12條
      第1 項定有明文。被告張誌原收受之賄賂為市價共值1200
      元之七星牌香煙2 條，未逾越前開標準，業經證人許美琳
      於偵查中證述明確，核與台灣屏東看守所函覆檢察官關於
      該所販賣七星牌香煙之價格（於98年7 月9 日前）為每包
      60元（每條10包）等情相符，且其所為違背職務之行為，
      係為收容人夾帶該收容人原本即可持有、吸用之煙類（惟
      需向所方購買，且應依規定存放於專櫃內統一管理，並定
      時定點吸用），所犯情節輕微，爰就被告張誌原所犯之上
      開罪名，依貪污治罪條例第12條第1 項規定，減輕其刑。
（二）被告李福仁並非公務員，不具貪污治罪條例第2 條人員之
      身分，其對於替代役男張誌原，關於違背職務之行為，交
      付賄賂，核其所為，係犯貪污治罪條例第11條第3 項、第
      1 項之不具公務人員身分，對公務人員違背職務之行為交
      付賄賂罪（至於檢察官於起訴時認被告李福仁係違反貪污
      治罪條例第11條第1 項之罪，惟查被告李福仁並不具有公
      務人員身分，是未引用同條第3 項，應係漏載，附此敘明
      ）。被告李福仁行求、期約賄賂之低度行為，均為交付賄
      賂之高度行為所吸收，不另論以行求、期約行賄罪；被告
      李福仁利用不知情而無犯意之許美琳為交付賄賂之構成要
      件行為，為間接正犯。又被告李福仁於本院審判中自白，
      應依貪污治罪條例第11條第4 項後段之規定減輕其刑。再
      按犯貪污治罪條例第11條第1 項、第2 條之罪，情節輕微
      ，而其行、期約或交付之財物在5 萬元以下者，減輕其刑
      ，貪污治罪條例第12條第2 項定有明文。本件被告李福仁
      交付被告張誌原之賄賂為價值1200元之香煙，尚未逾越前
      開標準，兼之其要求公務員違背職務之行為係夾帶2 條香
      煙入所予收容人，尚非違法夾帶遞送毒品或通訊器材等物
      所生危害所能比擬，且所給予之賄賂為價值僅1200元之香
      煙，所犯情節輕微，爰就被告李福仁所犯之上開罪名，依
      貪污治罪條例第12條第2 項規定，減輕其刑，並遞減之。
（三）爰審酌被告張誌原並無前科，有其前科表可憑，素行良好
      、身為協助監所管理業務之替代役男，依法（監所管理人
      員服勤應行注意事項）不得接受收容人或家屬之招待或饋
      贈、不得為收容人傳遞違禁品，竟仍執意為之、犯罪時甫
      年滿21歲，思慮尚未臻成熟、對於服役期間應確實遵守之
      相關規定與違反時之處罰，業經所方自97年6 月24日迄98
      年3 月12間多達10餘次之法治宣導（如該所函附被告張誌
      原在所服役期間法紀宣導紀錄），仍執意違法受賄，惡性
      非輕、犯罪動機係為圖價值約1200元之二條香煙之不法利
      益，所得不多、所為違背職務之行為為受刑人夾帶遞送違
      禁品香煙，所生危害遠不如夾帶毒品等類違禁物、所夾帶
      遞送之香煙數量為二條，數量非多、犯後猶飾詞卸責，亦
      難認有悔悟之意等一切情狀，及檢察官之求刑（有期徒刑
      5 年），量處如主文所示之刑，並依貪污治罪條例第17條
      規定，宣告褫奪公權。
（四）爰審酌被告李福仁前因違反槍砲彈藥刀械管制條例案件，
      經法院判處有期徒刑3 年7 月確定，於案發時為在屏東看
      守所執行中之受刑人，此有台灣高等法院被告前案紀錄表
      可憑、身為犯罪並在執行中之受刑人，本應深切反省，確
      實遵守所方規定，詎其不僅未確實反省入所前行為之非，
      卻於執行中，主動行賄替代役男，要求被告張誌原違法為
      其夾帶遞送違禁品，顯然嚴重蔑視法律規定，並足見其於
      該所中之執行程序，不足使其反省警惕，而需要更長期間
      之監獄教化才可能遷過改善（迄本案發生時，距被告李福
      仁入監服刑之97年5 月30日，已近一年）、惟念其所行賄
      要求張誌原所為違背職務之行為係夾帶香煙，所生危害遠
      不及夾帶其他如毒品等違禁物、所要求張誌原夾帶之香煙
      數量為二條，數量不多、行賄公務員即被告張誌原之賄賂
      為共價值1200元之香煙二條，價值非高、犯後雖於迄本院
      審理期日前未能坦認罪行，惟於本院審理中已坦承犯行，
      並具體供認自己之行賄及被告張誌原之受賄犯行，足認確
      有悔意等一切情狀，量處如主文所示之刑，並依貪污治罪
      條例第17條規定，宣告褫奪公權。至檢察官雖於起訴書中
      具體求刑有期徒刑3 年，惟被告李福仁於偵查中係否認行
      賄犯行，其犯後態度及得否適用上開減刑之規定亦有不同
      ，現其於審理中既已坦承犯行，復得適用貪污治罪條例第
      11條第4 項之減刑規定，檢察官原求之刑度，即有過重，
      附此說明。
（五）末按，修正前貪污治罪條例第9條第2 項（現移列至第10
      條第3 項）所規定犯罪所得財物，全部或一部無法追繳時
      ，應追徵其價額或以其財產抵償之意旨，必限於所得者為
      金錢以外之其他財物而無法追繳時，始應追徵其價額。如
      所得財物為金錢而無法追繳時，則應以其財產抵償之，不
      發生追徵價額之問題（參照最高法院88年度台上字第4877
      號判決）。本件被告張誌原因犯罪所得之賄賂，即價值共
      1200元之七星牌煙二條，應依貪污治罪條例第10條第1 項
      、第3 項之規定，宣告追繳沒收，如全部或一部無法追繳
      時，應追徵其價額或以其財產抵償之（按交付賄賂之人，
      非屬貪污治罪條例第10條第1 項所稱之被害人，是自不發
      生應諭知將賄款發還被害人之問題）。又貪污治罪條例第
      10條雖於98年4 月22日修正公布，該條第2 項規定改列至
      該條第3 項，惟規定內容相同，無比較適用之問題，應適
      用裁判時法。
據上論斷，應依刑事訴訟法第299 條第1 項前段，貪污治罪條例
第4 條第1 項第5 款、第10條第1 項、第3 項、第11條第1 項、
第3 項、第4 項、第12條、第17條，刑法第11條前段、第37 條
第2 項、第3 項，判決如主文所示。
本案經檢察官曾士哲到庭執行職務。
中    華    民    國    99    年    12     月     8    日
            刑事第四庭  審判長法  官  莊鎮遠
                              法  官  蔡玉雪
                              法  官  江振源
以上正本證明與原本無異。
如不服本判決應於收受判決後10日內向本院提出上訴書狀，並應
敘述具體理由；其未敘述上訴理由者，應於上訴期間屆滿後20日
內向本院補提理由書（均須按他造當事人之人數附繕本）「切勿
逕送上級法院」。
中    華    民    國    99    年    12     月     8    日
                              書記官  鍾思賢
附錄論罪科刑法條：
貪污治罪條例第4條第1項第5款
有下列行為之一者，處無期徒刑或 10 年以上有期徒刑，得併科
新台幣 1 億元以下罰金：
五、對於違背職務之行為，要求、期約或收受賄賂或其他不正利
    益者。
貪污治罪條例第11條
對於第 2 條人員，關於違背職務之行為，行求、期約或交付賄
賂或其他不正利益者，處 1 年以上 7 年以下有期徒刑，得併科
新臺幣 3 百萬元以下罰金。
對於外國、大陸地區、香港或澳門之公務員，就跨區貿易、投資
或其他商業活動有關事項，為前項行為者，處 5 年以下有期徒
刑或科新臺幣 1 百萬元以下罰金。
不具第 2 條人員之身分而犯前二項之罪者，亦同。
犯前三項之罪而自首者，免除其刑；在偵查或審判中自白者，減
輕或免除其刑。
在中華民國領域外犯第 1 項、第 2 項之罪者，不問犯罪地之法
律有無處罰規定，均依本條例處罰。
貪污治罪條例第12條
犯第 4 條至第 6 條之罪，情節輕微，而其所得或所圖得財物或
不正利益在新台幣 5 萬元以下者，減輕其刑。
犯前條第 1 項、第 2 項之罪，情節輕微，而其行求、期約或交
付之財物在新台幣 5 萬元以下者，亦同。

司法院資訊處製作；財團法人民間司法改革基金會備份。
